臺灣板橋地方法院民事判決　　　　　　　100年度保險字第4號
原　　　告　林泓邑
訴訟代理人　蔡明玲
　　　　　　吳天民
被　　　告　南山人壽保股份有限公司
法定代理人　謝仕榮
訴訟代理人　林寬佩
上列當事人間請求損害賠償事件，經本院於民國100 年3 月8 日
言詞辯論終結，判決如下：
    主  文
原告之訴駁回。
訴訟費用由原告負擔。
    事實及理由
一、原告主張：
（一）緣原告前向被告南山人壽保險股份有限公司（以下簡稱：
      南山人壽）投保南山傷害保險（保單號號：Ｚ000000000）
      ，原告於民國93年6 月8 日在桃園縣龜山鄉過溪31號發生
      交通意外事故，後續持續治療於98年10月29日經臺北長庚
      醫院整型外科專科醫師診斷失能，並開立勞工保險失能診
      斷書。而上開診斷書記載「(一)身體皮膚排汗失能：身體皮
      膚排汗功能喪失程度（不包括頭、臉、頸部之失能面積）
      ，喪失12% 。(二)手指關節可活動度數表：左手中手指節關
      節拇指：65度、食指：20度、中指：40度、無名指：40度
      、小指：0 度。右手中手指節關節拇指：0 度、食指：0
      度、中指：0 度、無名指：0 度、小指：0 度。左手近位
      指關節拇指：5 度、食指：90度、中指：85度、無名指：
      80度、小指：50度。右手近位指關節拇指：25度、食指：
      45度、中指：45度、無名指：65度、小指：50度。左手遠
      位指關節食指：40度、中指：0 度、無名指：0 度、小指
      ：0 度。右手遠位指關節食指：0 度、中指：0 度、無名
      指：10度、小指：10度」等語，則原告符合傷害險11級75
      項第5 等級，殘廢程度第8-4-1 項給付比例為60% ，雙手
      十指均永久喪失機能者，此有華南產物保險公司認定原告
      雙手十指均喪失機能者，並已給付理賠金額可稽。
（二）按傷害保險單示範條款第2 條、第4 條約定：「指出本契
      約有效期間內，因遭受意外傷害致殘廢保險公司應給付保
      險金」、「被保險人於本契約有效期間內遭受第2 條約定
      的意外傷害事故，超過180 日死亡者，受益人若能證明被
      保險人之死亡與該意外傷害事故具有因果關係者，不在此
      限」。查原告現今殘廢程度為93年6 月8 日車禍意外演化
      過來，之前殘廢僅符合傷害險6 級28項15% 第5 級，現加
      重為傷害險11級75項8-4-1 項60% 第5 級。而參照行政院
      金融監督管理委員會在95年8 月10日釋金管保二字第0950
      2069411 號函示，原告於98年10月29日認定失能，其請求
      權應適用新表11級75項8-4-1 項第5 級即雙手十指均永久
      喪失機能者。故原告符合傷害險11級75項8-4-1 項第5 級
      ，殘廢程度給付比例60% ，依保險法第1 條及125 條規定
      ，被告應給付殘廢理賠金額為新臺幣（下同）789,000 元
      ，惟被告僅給付197,250 元，則被告尚應補發殘廢理賠給
      付差額591,750 元。
（三）對被告抗辯之陳述：
  １、查被告所稱原告左手關節尚保有1/2以上機能，不符新表
      11級75項8-4-1第5級之殘廢程度，惟被告於民事答辯自承
      原告有新表之適用。且被告主張原告左手拇指中手指可活
      動65度，左手近位指節除拇指外均尚保有1/2以上之運動
      機能，僅為事實之一部分。依新表傷害險11級75項意外險
      附註：「手指永久喪失機能係指：(1)在拇指，中手指節關
      節或指節間關節，喪失生理運動範圍1/2以上者。(2)在其
      他各指，中手指節關節或近位指節間關節，喪失生理運動
      範圍1/2以上者。原告左手拇指指節間關節可活動5度、食
      指中手指節關節20度、中指中手指節關節40度、無名指中
      手指節關節40度、小指中手指節關節0度，前述可活動角
      度為喪失生理活動範圍1/2以上。
  ２、按財團法人保險事業發展中心（以下簡稱：保發中心）編
      印身保險理賠爭議調處案例彙編：「七、重點提示，主管
      機關業於72年4 月6 日以台財融第14652 號函示：傷害保
      險之被保險人遭受外來突發之意外事故，因其傷情延續治
      療而於180 天以後成殘或死亡，若被保險人能證明遭受外
      來突發意外傷害事故之時，係在保險有效期間內，保險公
      司權宜予以給付，自與保險法第54條之立法精神並無不合
      在案」。又依保險法65條規定，所謂自得為請求之日起係
      指殘廢部位符合殘廢等級且經醫師最終開立診斷書，始為
      請求權起之起算日。則查，原告殘廢給付請求權之日為長
      庚醫院整型科醫師診斷永久失能日期98年10月29日，當日
      殘廢程度加重為新表第5 級8-4-1 項60% ，尚未超過2 年
      時效請求權。
（四）聲明：被告應給付原告591,750 元，及自理賠申請書送達
      之日起至清償完畢之日止，均按年息10% 計算之利息。
二、被告則以下開情詞置辯：
（一）按保險法第65條規定：「由保險契約所生之權利，自得為
      請求之日起，經過2 年不行使而消滅」。查本件事故發生
      日係93年6 月8 日，被告並已就此事故於97年3 月5 日依
      約給付保險金，是知原告得為請求之日即事故發生日迄今
      已逾2 年，其請求權時效業已完成。然原告迄至99年12月
      始提出本件訴訟，顯見原告之保險金請求權業已罹於時效
      甚明，故揆諸首揭法條，被告依法自得拒絕給付。
（二）經查，保發中心於99年11月5 日保調字第0990002899號函
      於說明4 部分明白表示「關於傷害保險單示範條款究竟應
      適用新表或舊表，實務上曾育有意外傷害事故發生於新表
      實施前，而殘廢認定發生於新表實施後之情形，依據主管
      機關之答覆，係以適用『事故日』之舊表為原則，但『從
      優亦可』之立場」等情，顯見關於殘廢之認定，原則上應
      以依事故日當時之標準即舊表為原則。準此，被告既已於
      97年3 月5 日業已依約按舊表約定，認定原告之殘廢程度
      並給付相關保險金，則被告確實已按照保險契約約定履行
      義務。退步言之，縱依新表標準認定原告之殘廢程度，依
      臺北長庚醫院出具之勞工保險失能診斷書之手指關節可活
      動度數表，原告雙手手指尚均有部份運動範圍，其中左手
      拇指中手指可活動65度，左手近位指節除拇指外均尚保有
      1/2 以上之運動機能，此與新表11級8-4-4 及註10之定義
      均有不符，故原告殘廢程度實不符合新表11級75項8-4-1
      第5 級所定之殘廢程度。
（三）再查，傷害保險單示範條款僅供參考，此與消費者保護法
      第17條第1 項所規定者性質有別，非可任意援引。而原告
      與被告已簽定南山人壽傷害保險附約，系爭附約條款係經
      主管機關核准及備查後始銷售之保險商品，其內容並無不
      利消費者或其他不公平情事，原告自應受系爭附約之拘束
      ，不得任意略過其與被告簽定之系爭附約，而逕依傷害保
      險單示範條款第2 條主張其保險權利。至於原告自華南產
      物保險公司收取859,990 元之存簿紀錄，究與原告本件之
      請求有何關連，及華南產物保險公司此筆匯款之性質為何
      ，以及華南產物保險公司何以匯款至原告帳戶，均未見原
      告詳為說明，則原告自難僅以華南產物保險公司曾匯款至
      其帳戶，即空言主張前述匯款與其雙手十指喪失機能殘廢
      金及相關醫療費用具有關連性。況縱華南產物保險公司曾
      匯上開款項至原告帳戶內，惟不同保險公司所販售之保險
      商品不盡相同，其保險費率、保障範圍亦不盡相同，是原
      告自不得僅以華南產物保險公司曾匯款至其帳戶內，即以
      此主張被告需負其所述之給付保險金責任。
（四）聲明：原告之訴駁回。
三、原告起訴主張其前向被告投保南山傷害保險，嗣其於93年6
    月8日發生交通意外事故，後續持續治療於98年10月29日經
    臺北長庚醫院整型外科專科醫師診斷失能，並開立勞工保險
    失能診斷書，依上開診斷書記載，符合傷害險11級75項第5
    等級，殘廢程度第8-4-1項給付比例為60%，雙手十指均永久
    喪失機能者，現今殘廢程度為93年6月8日車禍意外演化過來
    ，之前殘廢僅符合傷害險6級28項15%第5級，現加重為傷害
    險11級75項8-4-1項60%第5級，而參照行政院金融監督管理
    委員會在95年8月10日釋金管保二字第09502069411號函示，
    原告於98年10月29日認定失能，其請求權應適用新表11級75
    項8-4-1項第5級即雙手十指均永久喪失機能者，故原告符合
    傷害險11級75項8-4-1項第5級，殘廢程度給付比例60%，依
    保險法第1條及125條規定，被告應給付殘廢理賠金額為78
     9,000元，惟被告僅給付197,250元，則被告尚應補發殘廢
    理賠給付差額591,750元等語，被告則以前開情詞置辯，是
    本件所應審究者，為原告之受傷，可否依金管會95年10月1
    起新修正實施適用之「殘廢程度與保險金給付表」規定，請
    求被告公司理賠？茲敘述如下。
四、查原告固主張其受傷後，金管會已修正「殘廢程度與保險金
    給付表」之規定，依消費者保護法第17條關於定型化契約應
    為有利於消費者之解釋，保險契約有疑義時，應作有利於被
    保險人之解釋及金管會95年8月10日保局二字第09502069411
    號函之規定，應適用修正後之規定，得向被告公司請求理賠
    等語，惟查，依金管會95年8月10日金管保二字第095020694
    11號函解釋之內容略為「…修正後示範條款對保戶有利者，
    於實施日前已發售之傷害保險及旅行平安保險有效契約亦適
    用之。惟旨揭示範條款附表「殘廢程度與保險金給付表」修
    正前（簡稱：舊表）、後（簡稱：新表）保險業所銷售之各
    類保險商品，其新、舊表之適用及商品送審方式，請依下列
    原則辦理：（一）保險期間超過1年之保險：…2.有效契約
    ；基於長期契約之對價平衡，已簽訂契約仍依各該契約條款
    約定辦理。（二）保險期間1年以下保險商品…2.有效契約
    ：旨揭示範條款修正實施後，有效契約應即適用新表辦理，
    …」等語，而金管會96年11月1日保局二字第09602153530
    號函之內容亦略以：「95年8月10日修正之傷害保險單示範
    條款係自95年10月1日起實施，其適用對象係以含實施日以
    後簽發之新契約，以及實施日前尚未到期之1年期傷害保險
    有效契約，適用原則係以意外事故日作為判定基準，而非以
    理賠申請日為基準，爰此，1年期傷害保險有效契約被保險
    人於實施日（含）之後之意外事故，始有新條款約定之適用
    」，足見對於已存在之有效契約是否適用新表，金管會係以
    保險期間是否超過1年作為審認適用之標準。換言之，超過
    1年者適用舊表，未超過1年者適用新表。
五、再按除法律有特別規定外，不溯及既往為法律規範之基本原
    則。而查：
（一）系爭保險契約超過1年，此為兩造所不爭執，原告發生事
      故造成之傷害係在上揭保險契約有效期間內，故是否符合
      請領各該項保險費之依據，即為兩造所成立而當時仍有效
      之保險契約。是系爭事故既發生於93年6月8日，依一般法
      律適用及解釋契約之原則，顯應適用兩造當時所訂立且尚
      有效之契約規定，尚無從適用嗣後主管機關就契約內容條
      款所為修正條款之理由，故原告主張適用事故發生之時尚
      未存在且訂約時所無之條款，自應由其舉證證明此項適用
      之例外情形，惟依原告所舉主管機關金管會之函示內容所
      示，並無從證明兩造間之契約定有溯及既往原則之適用。
      蓋依金管會95年8月10日金管保二字第09502069411號函及
      96年11月1日保局二字第09602153530號函文，均表示適用
      上開新表之對象為含實施日以後簽發之新契約及實施日前
      尚未到期之1年期傷害保險有效契約，尚未到期之超過1年
      之保險契約仍應適用修正前之舊表，故原告主張應適用新
      表所列殘廢標準尚屬無據。且金管會於95年8月10日修正
      而於同年10月1日施行之「傷害保險單示範條款」及「旅
      行平安保險單示範條款」之附表「殘廢程度與保險金給付
      表」，雖從原有給付項目共6等級28項，改為11等級75項
      ，惟已明確指出該修正後示範條款自95年10月1日起實施
      ，並無溯及既往之規定甚明。則原告因意外事故受有傷害
      之發生時間既為93年6月8日，顯然該事故係發生在上開條
      款實施日前，原告請領殘廢保險金，自應依兩造間原所定
      之保險契約及保單條款辦理，是縱原告因該事故受有之損
      害情狀符合修正後之「殘廢程度與保險金給付」中之殘廢
      程度等級，亦無適用該嗣後修正之附表甚明。
（二）至原告固另主張本件保險契約之解釋，依保險法第54條第
      2 項及消費者保護法第17條等規定，應為有利於被保險人
      之解釋等語，惟保險契約條款或內容之意義或解釋若有疑
      義時，始有上開條文規定之適用，系爭保險契約已明確規
      定承保範圍及給付標準及要件，是系爭保險契約所規範之
      契約內容極為明確，並無任何不明或有生疑義之情形，且
      本件所爭執之重點係在金管會修正發佈之新表於本件保險
      契約有無適用之餘地，與上開法條規範意旨不同，自無上
      開法條之適用。況原告其前就本件保險賠理爭議案件，曾
      向財團法人保險事業發展中心提出申訴，該中心亦回覆略
      以：金管會前開95年8月10日函文規定在保險期間1年以下
      之有效契約，於修正條文實施之日後應按新表之規定辦理
      ，尋譯其意應係指新表實施之日後，有效契約新發生之保
      險事故始應適用新表之殘廢項目，對於新表實施日前已發
      生之保險事故，因事故當時並未有新表存在，基於法律不
      溯及既往之基本原則，當應適用舊表‧‧‧，依申訴人提
      供長庚醫院98年10月28日出具之勞工保險失能診斷書，上
      載「左手之中手指節關節、近位指關節及遠位指關節有部
      分手指尚存活動度」，顯示其十手指關節非全部永久完全
      僵硬或十手指之關節全部不能隨意識活動，‧‧‧，據此
      ，南山人壽先前已依系爭保險契約附表所列「殘廢程度與
      保險金給付表」第5級第24項（一手含拇指及食指有三手
      指以上機能永久完全喪失者）賠付相關殘廢保險金在案，
      無法再依系爭保險契約之約定，給付加重殘廢保險金，尚
      無違誤之處等語明確，有財團法人保險事業發展中心99年
      11月5日保調字第0990002899號函影本1份在卷可參，益徵
      被告抗辯被告公司依約並無理賠義務，尚非無據，故原告
      於93年6月8日因意外事故致殘廢之傷害，依上述適用原則
      ，應按原條款約定辦理。
六、綜上所述，原告主張其所受之傷害，雖係在金管會修正發佈
    之函釋之前，但仍有該函釋之適用等情，並無理由，原告仍
    應受系爭保險契約所附「殘廢程度與保險金給付表」規定之
    拘束，而依該「殘廢程度與保險金給付表」之規定，原告所
    受傷害程度，尚未達被告公司應予理賠之殘廢給付標準，從
    而，被告公司依約拒絕理賠，為有理由，是原告本於保險契
    約，主張被告應給付原告591,750元，及自理賠申請書送達
    之日起至清償完畢之日止，均按年息10%計算之利息，為無
    理由，應予駁回。
七、本件結論已明，兩造其餘之爭點，如被告抗辯原告之保險金
    請求權已因時效而消滅，已無庸審究，併予敘明。
八、訴訟費用之依據：民事訴訟法第78條。
中    華    民    國   100    年    3     月    31    日
                  民事第三庭    法  官  邱靜琪
以上正本係照原本作成
如對本判決上訴，須於判決送達後20日內向本院提出上訴狀。如
委任律師提起上訴者，應一併繳納上訴審裁判費。
中    華    民    國   100    年    3     月    31    日
                                書記官  鄭美莉